臺灣高等法院民事判決　　　　　　　　　　93年度訴字第58號
原　　　告　乙○○
被　　　告　華南期貨經紀股份有限公司
法定代理人　吳必泰
訴訟代理人　黃冠豪律師
複 代理 人　黃韻如律師
被　　　告　甲○○
當事人間請求侵權行為損害賠償等事件，原告提起附帶民事訴訟
經刑事庭移送，並為訴之追加，本院於94年3月1日言詞辯論終結
，判決如下：
    主  文
原告之訴駁回。
被告甲○○應給付原告新臺幣拾陸萬玖仟壹佰陸拾元，及自九十
三年四月十日起，至清償日止，按年息百分之五計算之利息。
原告其餘追加之訴駁回。
訴訟費用由原告負擔；追加之訴訴訟費用由被告負擔四分之一，
餘由原告負擔。
    事實及理由
一、程序事項：
  (一)本件被告甲○○經合法通知，無正當理由未於最後言詞辯論
    期日到場，核無民事訴訟法第 386條所列各款情形，應准原
    告聲請由其一造言詞辯論而為判決。
  (二)被告永昌期貨經紀股份有限公司聲請更名為華南期貨經紀股
    份有險公司（下稱華南公司），經經濟部於92年8月5日准許
    ，有經濟部經授商字第09201239860 號函可參（見本院卷第
    86頁），合先敘明。
二、原告起訴主張略以：伊於民國89年 5月間以父親陳和益之名
    義於被告華南公司開戶交易，惟華南公司營業員被告甲○○
    竟利用職務之便私自在該帳戶中操作日本期貨賺取佣金，嗣
    並偽造伊之印鑑及簽名以更改伊之「對帳單領取方式」及「
    保證金提領銀行帳戶」，並偽造「客戶保證金提領轉匯申請
    書」，且於同年 7月在合作金庫城東分行開立帳戶，將伊於
    華南公司之保證金新台幣（下同）34萬9320元匯入，甲○○
    並因此被判處偽造文書罪。嗣並從中提領10萬0030元、 100
    元、5萬0030元、19萬4000元及5000元款項，將其中7萬元、
    8 萬元分別匯入陳和益之期貨保證金帳戶及乙○○之萬泰商
    業銀行城東分行帳戶，因陳和益之帳戶為甲○○所盜開，且
    出金帳戶為甲○○的朋友張上聰所有，故原告並未取得上開
    7萬元，且原告並未指示甲○○匯款。又其中100元供清償吳
    忠仁代墊之開戶費用，19萬4000元則轉匯至訴外人黃朱秀玉
    於合作金庫城東支庫之帳戶內，另5000元亦供己花用，嗣被
    告雖於89年7月24日匯入3萬元至原告萬泰銀行帳戶，且系爭
    帳戶內尚有餘額260元，經計原告共損失23萬9060元（
    000000-00000-00000-000 =239060）。本於上開金額，原告
    亦受有 5萬3789元之利息損失。且甲○○遭原告提起刑事告
    訴後，竟四處散佈謠言致原告名譽受損，其應給付50萬元慰
    撫金。而華南公司未依法規執行業務，致甲○○輕易以偽造
    之原告印鑑與簽名變更伊約定存款帳戶，且甲○○於華南公
    司工作時不具業務員資格，惟職位卻為業務經理，其並安排
    張玫頤、郭錦暉等人代甲○○接單，惟渠等均未經原告委託
    ，故華南公司就原告因此所受之損害應負賠償責任，且其亦
    公開損害原告名譽，況甲○○為華南公司之員工，華南公司
    應負僱用人之連帶損害賠償責任。又因對帳單遭甲○○篡改
    ，華南公司亦未發函告知結算金額，故原告以為保證金於89
    年7月7日已全數匯出，至90年底始知悉被告等之侵權行為，
    故其於92年5月1日起訴並無罹於時效，爰本於侵權行為之法
    律關係請求損害賠償，若已經罹於時效，並追加依據不當得
    利法律關係請求返還等語。爰聲明：(一)被告應連帶給付原告
    79萬2849元及自起訴狀繕本送達之翌日起，至清償日止，按
    年息百分之 5計算之利息。(二)訴訟費用由被告負擔（本件原
    告原提起附帶民事訴訟請求被告連帶賠償 227萬元，於本院
    審理中減縮）。
三、被告華南公司則以：本院93年度上訴字第 553號刑事判決僅
    判處甲○○連續行使偽造私文書罪，甲○○之犯罪事實僅造
    成原告財產上之損害，並不及於名譽上之損害，故原告不得
    請求名譽上之損害賠償，從而，原告既非人格權受侵害，故
    不得向被告華南公司及甲○○請求慰撫金。又原告主張被告
    甲○○未經原告及陳和益同意，於陳和益帳戶內私自操作日
    本期貨導致該帳戶內保證金55萬元虧空殆盡等情，業經台灣
    台北地方法院92年度訴字第409號及本院93年上訴字第553號
    判決認定無罪，前揭刑事判決亦未提及甲○○私自交易日本
    期貨並致原告蒙受佣金損失等情，故原告本此於本件訴訟中
    請求亦無理由。再者，本件刑事判決中雖認定甲○○有侵占
    原告資金34萬9320元之情，惟亦指出甲○○已將其中 7萬元
    、8 萬元分別匯入陳和益之期貨保證金帳戶及原告世華銀行
    儲蓄部帳戶，並於89年7月24日返還3萬元，及將 9萬元匯入
    原告世華復興分行之帳戶，日後亦返還1萬元及6萬5000元，
    已清償34萬5000元，故原告僅可請求4320元。況原告至遲於
    89年 9月即知有損害及賠償義務人，其提起本件訴訟已罹於
    兩年消滅時效等語，資為抗辯。爰答辯聲明：駁回原告之訴
    。
    被告甲○○據之前到場及以書狀辯以：渠係受原告之委託將
    其於華南公司之保證金34萬9320元匯入系爭帳戶，並於87年
    間陸續將上開金額匯入原告及陳和益之帳戶，並無侵占原告
    款項之情。且本院91年度上訴字第 553號刑事判決就陳和益
    帳戶部分已經判決無罪，故此部分無成立侵權行為。又原告
    自承開立陳和益之帳戶係為延續其於華南公司帳戶之交易，
    故甲○○於註銷其帳戶後，將結清之金額轉至陳和益帳戶亦
    係符合原告本意。又原告所稱之交易佣金僅係手續費，非甲
    ○○所賺取之佣金，且操作後之獲利亦係供作原告出金之用
    。再者，原告每於出金款項匯入其指定之帳戶後即提領使用
    ，足認其確有委託甲○○出金，且存摺上均記載匯入銀行名
    稱，故原告當時亦已知悉系爭帳戶，原告謂90年 9月始知悉
    ，實屬虛偽等語，並答辯聲明：原告之訴駁回。
四、原告依據侵權行為法律關係訴請賠償損害部分：
  (一)按民法第197條第1項規定：「因侵權行為所生之損害賠償請
    求權，自請求權人知有損害及賠償義務人時起， 2年間不行
    使而消滅。自有侵權行為時起，逾10年者亦同。」又按「關
    於侵權行為損害賠償請求權之消滅時效，應以請求權人實際
    知悉損害及賠償義務人時起算，非以知悉賠償義務人因侵權
    行為所構成之犯罪行為經檢察官起訴，或法院判決有罪為準
    。」，有最高法院72年度台上字第738號判例可考。
  (二)查被告甲○○於89年7月4日前某日，先盜刻乙○○印章，持
    至合作金庫城東分行，偽造原告之署押、印文，填載內容虛
    偽不實之合作金庫存摺存款綜合約定書，旋於翌日於華南公
    司「客戶基本資料變更申請書」上，填載內容虛偽不實之變
    更資料，表示原告欲變更出金帳戶至前揭冒名開立之帳戶內
    ，再於「客戶保證金提領轉匯申請書」上填載「提領轉匯方
    式為新台幣，解款行：合庫銀行城東分行，帳號：0000-000
    -000000」方式將原告於華南公司前揭帳戶中之日幣118萬
    7500元（以當時匯率折合新台幣344731元）及美金149元（
    折合新台幣4589元）提領轉匯至前開冒名申請之合作金庫城
    東分行帳戶內。並於89年7月6日至合作金庫城東分行，冒用
    原告名義，填取三紙虛偽不實之活期儲蓄存款取款憑條，提
    領10萬0030元、100元及5萬0030元。更於同年7月7日、11日
    ，以上開同一方式偽造活期儲蓄存款取款憑條後，向合作金
    庫城東分行之行員行使，提領19萬4000元及5000元供己花用
    ，被告甲○○因而被判處連續行使偽造私文書等罪，有刑事
    判決書附卷可稽（見本院卷第7頁）。
  (三)次查原告係於90年10月 2日至台北市調查處，就被告華南公
    司經理即被告甲○○共同偽造文書、侵占伊買賣期貨款提出
    告訴，指出：甲○○誆騙伊以父親陳和益名義在被告華南公
    司開設帳戶，並於89年7月7日要求伊將在華南公司開立之帳
    戶結清，詎甲○○竟事先偽刻伊印章，冒用伊名義在合作金
    庫城東分行冒名開立0000-000 -000000號帳戶，將伊買賣期
    貨交易款匯至該帳戶內加以侵吞，甲○○另外偽造伊印章，
    偽造「客戶保證金提領轉匯申請書」「客戶基本資料變更申
    請書」，將保證金轉匯入上述偽開之帳戶內等語（見台北市
    調查處刑事卷90年10月3日調查筆錄）。
  (四)又原告於本件附帶民事起訴狀中自承：89年 7月發現錢被賠
    光了，90年5月開始處理這件事， 原告曾要求被告甲○○歸
    還，甲○○拒絕並且給原告4萬元作為和解金，8月發現從華
    南公司我帳戶匯出的錢有誤， 9月20日華南公司告知有匯出
    至合作金庫城東分行，向合作金庫查詢發現被開了一個戶頭
    作為洗錢之用等語，有刑事附帶民事起訴狀附卷可考。因此
    原告至少在90年 9月21日至合庫查證已經知悉被告甲○○侵
    權之事。本院審理中原告亦自承「註銷單（指註銷伊原來在
    永昌期貨公司帳戶）是我簽名蓋章。」云云 (見本院卷第77
    頁)，則原告既於89年 7月7日註銷於被告華南公司所開立之
    買賣期貨帳戶。依據委託買賣期貨契約之規定，委託人應清
    空期貨交易帳戶內買賣部位，始得撤銷帳戶，可知，原告乙
    ○○明知註銷帳戶前，該帳戶內所有保證金已經清空出金完
    畢，伊稱不清楚，實不合情理。
  (五)由前揭事實可知，原告於90年 9月21日向合作金庫城東分行
    查訊後已經知道被告甲○○冒用伊名義開設帳戶作為侵占款
    項之用，於90年10月向調查單位提出告訴時更已經知悉被告
    甲○○之侵權行為，知有損害及賠償義務人，原告辯稱90年
    11 月才知甲○○偽造乙事（見本院卷第224頁），並不可採
    ，況至原告於93年4月2日提起本件附帶民事訴訟，均已逾2
    年之時效，其損害賠償請求權因時效而消滅。被告華南公司
    之僱用人責任係以受僱人成立侵權行為為前提，原告對被告
    甲○○之侵權行為請求權既已罹於消滅時效，則原告亦不得
    再向被告華南公司請求損害賠償。又本件刑事附帶民事訴訟
    係以起訴狀繫屬本院期日為準，與原告提起刑事告訴期日無
    涉，原告主張以提起刑事告訴期日為民事起訴期日，尚有誤
    會，並予敘明。
五、原告依據不當得利法律關係訴請返還部分：
  (一)按民法第197條第2項規定「損害賠償之義務人，因侵權行為
    受利益，致被害人受損害者，於前項時效完成後，仍應依關
    於不當得利之規定，返還其所受之利益於被害人。」
  (二)原告主張伊於永昌期貨之保證金34萬9320元，被告甲○○將
    之侵占，請求返還，經查被告甲○○將34萬9320元（
    344731+4589=349320）匯入以原告名義冒開之合作金庫帳戶
    後，提領其中15萬0160元（100030+100+50030 =150160）後
    ，已經將其中7萬元、8萬元分別匯入陳和益之期貨保證金帳
    戶及原告之世華銀行儲蓄部帳戶，因陳和益為原告父親，當
    時係因為買賣期貨由原告所開立之帳戶，為原告所使用，該
    戶頭內款項被告甲○○並未私自提領使用而獲益，另外 8萬
    元則匯入原告戶頭，為原告所自認（見本院卷第235頁），
    剩下160元甲○○雖將其中100元之作外返還開戶費用，因該
    戶頭係甲○○冒名開立，應由甲○○自負其責，不得以原告
    款項清償，甲○○此部分仍受有利益；另外，甲○○又於89
    年7月7日及11日分別冒名提領19萬4000元及5000元，經兩造
    於本院審理中核對無誤（見本院卷第178、179頁），並有合
    作金庫存摺存款綜合約定書、各類存款分戶交易明細表各一
    份、活期儲蓄存款取款憑條四紙及匯款申請書代收入傳票影
    本二紙在卷足憑。合計甲○○因此次侵權行為所獲得之利益
    為19萬9160元（160+194000+5000=199160）。
  (三)因被告甲○○曾於89年7月24日返還3萬元與原告轉入伊萬泰
    銀行城東分行帳號000 00000000，已經原告自認（見本院卷
    第125、178頁），被告雖辯稱嗣後亦返還 6萬元與原告，因
    此部分被告不能證明，尚非可採；至於被告所辯稱另外將現
    金1萬元及9萬元匯還原告為87年3月21日、4月1日， 與本件
    侵權款項無關，因此被告甲○○已清償金額為3萬元。
  (四)從而，被告甲○○因侵權行為受有利益，致原告受有損害，
    被告甲○○仍獲有現實利益16萬9160元（000000-00000 =
    169160），原告依據不當得利法律關係訴請返還，為有理由
    。
六、綜上所述，原告依據侵權行為法律關係訴請被告連帶給付，
    因已經罹於時效，經被告為時效抗辯後無須給付，但原告追
    加基於不當得利法律關係請求被告甲○○給付16萬9160元，
    及自93年 4月10日起訴狀繕本送達翌日起，至清償日止，依
    法定利率計算之遲延利息部分，洵屬正當，應予准許。逾此
    部分所為之請求，為無理由，應予駁回。
七、本件因事證已臻明確，兩造其餘攻擊、防禦方法及所為之立
    證，經核與判決之結果不生影響，無庸逐一論述，附予敘明
    。
八、結論：本件原告之訴為無理由，追加之訴為一部有理由，一
    部無理由，依民事訴訟法第78條、第79條、第85條第 1項但
    書、第385條第1項前段，判決如主文。
中　　華　　民　　國　　94　　年　　3 　　月　　15　　日
                  民事第7庭　審判長法　官　鄭三源
　　　　　　　　　　　       　　　法　官　王聖惠
　　　　　　　　　　　     　　　　法　官　黃嘉烈
正本係照原本作成。
不得上訴。
中　　華　　民　　國　　94　　年　　3 　　月　　16　　日
　　　　　　　　　　　　　　　　　 書記官　倪淑芳
